ACORDAO-COMPLETO-2367980

ACÓRDÃO 2193/2019 ATA 35/2019 - PLENÁRIO

VISTO, relatado e discutido este recurso de revisão, interposto por Luzinectt Teixeira Lopes contra o Acórdão 10322/2017-TCU-Segunda Câmara, que julgou irregulares as contas especiais da recorrente, com condenação em débito e aplicação de multa.
ACORDAM os ministros do Tribunal de Contas da União, reunidos em sessão do Plenário, diante das razões expostas pela relatora, e com fundamento nos arts. 32, inciso III, e 35, inciso III, da Lei 8.443/1992, em:
9.1. conhecer do recurso de revisão e dar-lhe provimento parcial; 
9.2. excluir do débito de que trata o subitem 9.1 do Acórdão 10322/2017-TCU-Segunda Câmara as despesas comprovadas na fase recursal, atribuindo-se a seguinte composição à dívida remanescente:
	VALOR ORIGINAL 
 (R$ 1,00) 
	DATAS DA OCORRÊNCIA

	1.444,87
	11/08/2010

	4.500,00
	27/08/2010

	4.500,00
	17/09/2010

	2.512,50
	20/09/2010

	3.000,00
	23/09/2010

	3.000,00
	14/10/2010

	4.500,00
	25/10/2010

	2.512,50
	25/10/2010

	4.500,00
	12/11/2010

	3.000,00
	17/11/2010

	2.512,50
	02/12/2010

	4.500,00
	30/12/2010

	2.512,50
	30/12/2010

	3.000,00
	30/12/2010

9.3. alterar o valor da multa aplicada à responsável, objeto do subitem 9.2 do acórdão recorrido, para R$ 5.800,00 (cinco mil e oitocentos reais) ;
9.4. dar ciência deste acórdão à recorrente, à Secretaria Especial do Desenvolvimento Social e à Procuradoria da República no Estado da Paraíba.

Recurso de revisão interposto contra acórdão que julgou irregulares as contas da recorrente, imputando-lhe débito e multa em razão da omissão no dever de prestar contas dos recursos repassados no âmbito do Programa Social Especial (PSE) e Proteção Social Básica (PSB).

Prefeitura Municipal de Barra de São Miguel/PB.

3. Recorrente: Luzinectt Teixeira Lopes (CPF XXX.589.304-XX).
3.1. Responsável: Luzinectt Teixeira Lopes (CPF XXX.589.304-XX).
3.2. Interessado: Ministério do Desenvolvimento Social (atual Secretaria Especial do Desenvolvimento Social) (CNPJ 05.526.783/0001-65).

13.1. Ministros presentes: Benjamin Zymler (na Presidência), Augusto Nardes, Raimundo Carreiro, Ana Arraes (Relatora) e Bruno Dantas.
13.2. Ministros-Substitutos convocados: Augusto Sherman Cavalcanti e Marcos Bemquerer Costa.
13.3. Ministros-Substitutos presentes: André Luís de Carvalho e Weder de Oliveira.

ANA ARRAES

ministro Aroldo Cedraz.

Adoto como relatório a instrução produzida no âmbito da Secretaria de Recursos - Serur, a cujas conclusões e encaminhamentos anuíram os dirigentes da unidade e o Ministério Público junto ao TCU - MPTCU (peças 44-46) :
"INTRODUÇÃO
Trata-se de recurso de revisão interposto pelo Sra. Luzinectt Teixeira Lopes (peças 35-36) contra o Acórdão 10322/2017-TCU-Segunda Câmara (peça 14) , de Relatoria do Exmo. Ministro Aroldo Cedraz.
1.1 A deliberação recorrida apresenta o seguinte teor:
VISTOS, relatados e discutidos estes autos referentes à Tomada de Contas Especial instaurada pelo Ministério do Desenvolvimento Social, em desfavor de Luzinectt Teixeira Lopes, ex-prefeita, tendo em vista a omissão no dever de prestar contas dos recursos federais repassados fundo a fundo, à conta dos Programas de Proteção Social Especial (PSE) e de Proteção Social Básica (PSB) ;
ACORDAM os Ministros do Tribunal de Contas da União, reunidos em Sessão da 2ª Câmara, ante as razões expostas pelo relator, em:
9.1. com fulcro nos arts. 1º, inciso I; 16, inciso III, alínea 'a'; 19, caput; e 23, inciso III, da Lei 8.443/1992, julgar irregulares as contas de Luzinectt Teixeira Lopes, ex-prefeita, e condená-la ao pagamento das quantias especificadas a seguir, atualizadas monetariamente e acrescidas dos juros de mora, calculados a partir das datas indicadas, até a data da efetiva quitação, fixando-lhe o prazo de 15 (quinze) dias, a contar da notificação do presente acórdão, para que comprove, perante o Tribunal, o recolhimento do débito aos cofres do Fundo Nacional de Assistência Social, nos termos do art. 214, inciso III, alínea 'a', do Regimento Interno do TCU:
	VALOR ORIGINAL (R$ 1,00) 
	DATAS DE OCORRÊNCIA

	4.500,00
	16/3/2010

	4.500,00
	22/4/2010

	4.500,00
	19/5/2010

	4.500,00
	17/6/2010

	4.500,00
	15/7/2010

	4.500,00
	27/8/2010

	4.500,00
	17/9/2010

	4.500,00
	25/10/2010

	4.500,00
	12/11/2010

	4.500,00
	30/12/2010

	2.512,50
	28/6/2010

	2.512,50
	20/9/2010

	2.512,50
	25/10/2010

	2.512,50
	2/12/2010

	2.512,50
	30/12/2010

	2.500,00
	15/1/2010

	2.500,00
	24/2/2010

	2.000,00
	25/3/2010

	2.000,00
	14/4/2010

	2.000,00
	13/5/2010

	2.000,00
	11/6/2010

	2.000,00
	7/7/2010

	2.000,00
	11/8/2010

	3.000,00
	23/9/2010

	3.000,00
	14/10/2010

	3.000,00
	17/11/2010

	3.000,00
	30/12/2010

9.2. aplicar à Luzinectt Teixeira Lopes a multa prevista no art. 57 da Lei 8.443/1992, c/c o art. 267 do Regimento Interno do TCU, no valor de R$ 13.000,00 (treze mil reais) , fixando-lhe o prazo de 15 (quinze) dias, a contar da notificação, para que comprove, perante o Tribunal (art. 214, inciso III, alínea 'a', do Regimento Interno) , o recolhimento da dívida aos cofres do Tesouro Nacional, atualizada monetariamente desde a data do presente acórdão até a do efetivo recolhimento, se for paga após o vencimento, na forma da legislação em vigor;
9.3. autorizar, desde logo, a cobrança judicial das dívidas, caso não atendida a notificação, nos termos do art. 28, inciso II, da Lei 8.443/1992;
9.4. autorizar o pagamento parcelado das dívidas, caso requerido, em até 36 (trinta e seis) parcelas mensais e consecutivas, nos termos do art. 26 da Lei 8.443/1992, c/c o art. 217 do Regimento Interno do TCU, fixando o vencimento da primeira parcela em 15 (quinze) dias, a contar do recebimento da notificação do acórdão, e o das demais a cada 30 (trinta) dias, devendo incidir sobre cada parcela os respectivos encargos, na forma prevista na legislação em vigor;
9.5. alertar o responsável que a falta de comprovação do recolhimento de qualquer parcela importará no vencimento antecipado do saldo devedor, nos termos do § 2º do art. 217 do Regimento Interno do TCU;
9.6. remeter cópia do presente acórdão à Procuradoria Regional da República no Estado da Paraíba, para as providências cabíveis, nos termos do § 7º, in fine, do art. 209 do Regimento Interno do TCU.
HISTÓRICO 	
A presente tomada de contas especial (TCE) foi instaurada pelo Ministério do Desenvolvimento Social e Combate à Fome, em desfavor de Luzinectt Teixeira Lopes, ex-prefeita (gestões 2009/2012 e 2013/2016) , em razão da omissão no dever de prestar contas dos recursos repassados em 2010 ao Município de Barra de São Miguel-PB, na modalidade fundo a fundo, à conta do Programa Social Especial (PSE) e Proteção Social Básica (PSB) .
Considerando a omissão no dever de prestar contas, por meio do Acórdão 10322/2017-TCU-Segunda Câmara (peça 14) , a ex-prefeita teve suas contas julgadas irregulares e foi condenada ao ressarcimento do débito integral (item 9.1) . Na ocasião, ao responsável também foi aplicada a multa do art. 57 (item 9.2) da Lei 8.443/1992 (Lei Orgânica do TCU) .
Nesta fase, examinam-se novas impugnações ao acórdão condenatório, desta vez por recurso de revisão interposto pela ex-prefeita Sra. Luzinectt Teixeira Lopes (peças 35-36) .
EXAME DE ADMISSIBILIDADE 
O recurso preenche os requisitos de admissibilidade, conforme exigência do art. 35 da Lei 8.443/1992 (Lei Orgânica do TCU) . Refere-se, ainda, a responsável legitimado e meio recursal adequado para impugnar o Acórdão 10322/2017-TCU-Segunda Câmara (peça 14) .
Assim, ratificam-se as propostas de conhecimento do recurso, formuladas nos exames de peças 39-40, acolhidas pela Ministra-Relatora Ana Lúcia Arraes de Alencar, conforme despacho (peça 42) .
EXAME DE MÉRITO
Delimitação do recurso
Nos recursos trazidos, será necessário verificar, no mérito, em síntese, se:
houve incidência da prescrição;
houve comprovação da boa e regular aplicação dos recursos recebidos.
DO MÉRITO
Da prescrição
A despeito de não haver alegações recursais relativas à prescrição da pretensão punitiva e/ou ao débito imputado, considerando se tratar de matéria de interesse público, deve-se examinar o instituto da prescrição ex officio.
A análise de ocorrência da prescrição da pretensão punitiva do TCU deve ser feita em todos os processos pendentes de apreciação de recurso, mesmo que o recurso venha a não ser conhecido, inclusive o recurso de revisão, por se tratar de matéria de ordem pública. (Acórdão 993/2017-TCU-Plenário, relator Ministro Augusto Nardes) 
Nos processos de controle externo, a decisão que trata de matéria de ordem pública (requisitos de admissibilidade, pressupostos processuais, condições da ação, prescrição, decadência) pode ser revista de ofício ou mediante provocação da parte por simples petição, independentemente de recurso, não incidindo a preclusão pro judicato. (Acórdão 1160/2015-TCU-Plenário, relator Ministro Augusto Nardes) 
Análise
Inicialmente é oportuno registrar que a pretensão punitiva do TCU se subordina ao prazo geral de prescrição de 10 anos, estipulado no art. 205 da Lei 10.406/2002 (Código Civil) , cuja contagem se inicia na data de ocorrência da irregularidade sancionada e se interrompe, uma única vez, na data do ato que ordenar a citação, a audiência ou a oitiva da parte, nos termos do art. 202, inciso I, do mesmo diploma legal. 
Relativamente ao débito, o entendimento jurisprudencial pacífico é de que não têm caráter punitivo, possuindo, essencialmente, natureza jurídica de reparação civil pelo prejuízo causado ao erário, não sendo alcançado pelo instituto da prescrição. Portanto, as ações de ressarcimento movidas pelo Estado contra os agentes causadores de danos ao erário são imprescritíveis, por força do art. 37, § 5º, da Constituição Federal de 1988 e da Súmula TCU 282. Nesse diapasão:
A tese fixada pelo STF no RE 669.069 (Repercussão Geral 666) , que trata da incidência da prescrição nos débitos com a União decorrentes de ilícitos civis (prazo prescricional de cinco anos) , não alcança prejuízos que decorram de ilícitos administrativos, como a não comprovação da regular gestão de recursos públicos, que são imprescritíveis. (Acórdão 11228/2017-TCU-Primeira Câmara, relator Ministro Benjamin Zymler) 
A condenação em débito em processo de tomada de contas especial não tem caráter punitivo, possuindo, essencialmente, natureza jurídica de reparação civil pelo prejuízo causado ao erário, não sendo alcançada pelo instituto da prescrição da pretensão punitiva. (Acórdão 4214/2017-TCU-Primeira Câmara, relator Ministro Benjamin Zymler) 
O reconhecimento da prescrição da pretensão punitiva não implica o afastamento do débito, porquanto as ações de ressarcimento movidas pelo Estado contra os agentes causadores de danos ao erário são imprescritíveis, nos termos do art. 37, § 5º, da Constituição Federal e da Súmula TCU 282. (Acórdão 76/2017-TCU-Plenário, relatora Ministra Ana Arraes) 
Súmula TCU 282: As ações de ressarcimento movidas pelo Estado contra os agentes causadores de danos ao erário são imprescritíveis. (Acórdão 2166/2012-TCU-Plenário, relatora Ministra Ana Arraes) 
Quanto à prescrição da pretensão punitiva, o certo é que o TCU, após intenso debate jurídico e divergência jurisprudencial, consolidou seu entendimento por meio de incidente de uniformização de jurisprudência, prolatado no âmbito do TC Processo 030.926/2015-7, e por intermédio do Acórdão 1441/2016-TCU-Plenário, relator Ministro Benjamin Zymler, no sentido de que a pretensão punitiva do Tribunal de Contas da União para imposição da penalidade de multa subordina-se ao prazo geral de prescrição indicado no art. 205 do Código Civil, que é de 10 anos.	
Definiu ainda a decisão oriunda do incidente de uniformização que interrompe a prescrição o ato que ordenar a citação, audiência ou oitiva das partes no âmbito do Tribunal de Contas.
Analisando-se os elementos dos autos, constata-se que o ato que ordenou as citações e audiências ocorreu em 15/02/2017 (peça 6) , ou seja, em intervalo muito inferior a 10 anos do prazo final para prestação de contas dos recursos recebidos, ou seja, ano de 2011  (31/12/2010, fim da vigência dos Programa Social Especial - PSE e Proteção Social Básica - PSB) , termo a quo para contagem do prazo prescricional.
Dessa forma, no presente caso, o termo inicial (a quo) para a contagem do prazo da prescrição da pretensão punitiva do TCU foi o ano de 2011. Assim, considerando que a ordem para a citação foi dada em 2017, não transcorreu o prazo decenal (10 anos) . Portanto, in casu, conforme a jurisprudência desta Corte de Contas Federal, não houve a prescrição da pretensão punitiva da penalidade de multa.
Da comprovação da boa e regular aplicação dos recursos recebidos 
Em sua defesa (peças 35-36) , a recorrente apresenta a prestação de contas dos recursos recebidos no exercício de 2010. Em síntese apresenta, diversos documentos comprobatórios, extratos bancários de 4 contas e inúmeros documentos fiscais de pagamento (notas fiscais, recibos e cheques) .
Consta também nos documentos apresentados o Parecer CMAS do Demonstrativo Sintético Físico e Financeiro 2010 (peça 35, p. 82) .
Análise
Sobre o tema, cabe ainda alguns esclarecimentos iniciais. Os recursos foram transferidos na modalidade fundo a fundo, a título de cofinanciamento federal de ações continuadas de assistência social, e tinham por objeto a execução de serviços no âmbito do Programa Social Especial (PSE) e Proteção Social Básica (PSB) .
A Portaria MDS 625/2010 prevê que a prestação de contas dos recursos do cofinanciamento federal aos Estados, Distrito Federal e Municípios no âmbito da Política Nacional de Assistência Social - PNAS deve ser realizada por meio de sistema eletrônico no âmbito do Sistema Único de Assistência Social - SUAS, nos termos seguintes:
Art. 6º O instrumento de prestação de contas, denominado Demonstrativo Sintético Anual de Execução Físico Financeira, está contido no sistema informatizado SUAS Web, cujos dados deverão ser lançados pelos gestores municipais, estaduais e do Distrito Federal e submetidos à manifestação do Conselho de Assistência Social competente, quanto ao cumprimento das finalidades dos repasses.
§ 1º Compete ao MDS a análise das contas avaliadas pelos Conselhos de Assistência Social, realizadas por meio do SUASWeb.
§ 2º O lançamento das informações pelos gestores de que trata o caput realizar-se-á no prazo de sessenta dias, após o término do exercício.
§ 3º O Conselho de Assistência Social competente deverá se manifestar, no prazo de trinta dias, contados da data do lançamento das informações pelo gestor, acerca do cumprimento das finalidades dos repasses, da execução dos serviços socioassistenciais e demais ações constantes no Plano de Ação.
Art. 7º As informações lançadas eletronicamente no sistema disponibilizado pelo MDS presumem-se verdadeiras e são de inteira responsabilidade de seus declarantes, que deverão manter arquivados os documentos comprobatórios das despesas realizadas na execução do objeto da transferência no Estado, Distrito Federal ou Município, em boa ordem e conservação, devidamente identificados e à disposição da SNAS e dos órgãos de controle interno e externo.
§ 1º Ressalvada a hipótese de microfilmagem, quando conveniente, os documentos deverão ser conservados em arquivo, no prazo de cinco anos do julgamento das contas dos responsáveis pelo Tribunal de Contas da União, findo o qual poderão ser incinerados mediante termo.
§ 2º Sempre que houver indícios de que as informações são inverídicas ou mesmo insuficientes, a SNAS poderá requisitar os esclarecimentos que entender necessários para apurar os fatos e aplicar as sanções cabíveis, quando for o caso.
Art. 8º Comprovada a omissão no dever de prestar contas ou outra irregularidade, a SNAS solicitará a abertura de Tomada de Contas Especial, conforme legislação específica.
Art. 9º É facultado à SNAS o acesso às informações, inclusive por meio eletrônico, dos saldos, extratos e documentos das contas correntes nas quais são depositados os recursos transferidos pelo Fundo Nacional de Assistência Social - FNAS.
Art. 10. A execução dos recursos repassados será acompanhada e fiscalizada pela SNAS e pelos Conselhos de Assistência Social, observadas as respectivas competências, de modo a verificar a regularidade dos atos praticados e a prestação eficiente dos serviços socioassistenciais.
Assim, para fins de prestação de contas, o gestor e conselho devem preencher o Demonstrativo Sintético Anual de Execução Físico-Financeira do SUAS disponível no SUASWEB, que é o instrumento utilizado para a prestação de contas dos recursos repassados fundo a fundo, conforme disposto na Portaria MDS 625/2010. Portanto, o Demonstrativo é elaborado pelos gestores e submetido à avaliação dos respectivos Conselhos de Assistência Social, que verificam o cumprimento das metas físicas e financeiras do Plano de Ação dos Estados, do Distrito Federal e dos Municípios.
Consultando a Rede SUAS, exercício 2010, observou-se que os recursos repassados ao Município de Barra de São Miguel/PB foram no montante total de R$ 107.859,50, conforme tabela analítica abaixo.
	Grupo/Piso
	Parcela
	Data da Ordem
	OB
	Agência/Conta
	Valor Líquido R$

	Piso variável de média complexidade - PETI
	12/2009
	15/01/2010
	800250
	025089/00000016674X
	2.500,00

	Piso variável de média complexidade - PETI
	01/2010
	24/02/2010
	800720
	025089/00000016674X
	2.500,00

	Piso variável de média complexidade PETI
	02/2010
	25/03/2010
	801254
	025089/00000016674X
	2.000,00

	Piso variável de média complexidade - PETI
	03/2010
	14/04/2010
	802027
	025089/00000016674X
	2.000,00

	Piso variável de média complexidade -PETI
	04/2010
	13/05/2010
	802487
	025089/00000016674X
	2.000,00

	Piso variável de média complexidade - PETI
	05/2010
	11/06/2010
	802730
	025089/00000016674X
	2.000,00

	Piso variável de média complexidade - PETI
	06/2010
	07/07/2010
	804196
	025089/00000016674X
	2.000,00

	Piso variável de média complexidade - PETI
	07/2010
	11/08/2010
	804476
	025089/00000016674X
	2.000,00

	Piso variável de média complexidade - PETI
	08/2010
	23/09/2010
	805236
	025089/00000016674X
	3.000,00

	Piso variável de média complexidade - PETI
	09/2010
	14/10/2010
	805405
	025089/00000016674X
	3.000,00

	Piso variável de média complexidade - PETI
	10/2010
	17/11/2010
	805835
	025089/00000016674X
	3.000,00

	Piso variável de média complexidade - PETI
	11/2010
	30/12/2010
	806565
	025089/000000166X
	3.000,00

	Projovem adolescente-PBV I
	07/2010
	28/06/2010
	803142
	025089/000000183458
	2.512,50

	Projovem adolescente-PBV I
	08/2010
	20/09/2010
	805185
	025089/000000183458
	2.512,50

	Projovem adolescente-PBV I
	09/2010
	25/10/2010
	805562
	025089/000000183458
	2.512,50

	Projovem adolescente-PBV I
	10/2010
	02/12/2010
	806113
	025089/000000183458
	2.512,50

	Projovem adolescente-PBV I
	11/2010
	30/12/2010
	806422
	025089/000000183458
	2.512,50

	Piso básico fixo
	02/2010
	16/03/2010
	801012
	025089/000000159786
	4.500,00

	Piso básico fixo
	03/2010
	22/04/2010
	802109
	025089/000000159786
	4.500,00

	Piso básico fixo
	04/2010
	19/05/2010
	802614
	025089/000000159786
	4.500,00

	Piso básico fixo
	05/2010
	17/06/2010
	803000
	025089/000000159786
	4.500,00

	Piso básico fixo
	06/2010
	15/07/2010
	804314
	025089/000000159786
	4.500,00

	Piso básico fixo
	07/2010
	27/08/2010
	804619
	025089/000000159786
	4.500,00

	Piso básico fixo
	08/2010
	17/09/2010
	805151
	025089/000000159786
	4.500,00

	Piso básico fixo
	09/2010
	25/10/2010
	805535
	025089/000000159786
	4.500,00

	Piso básico fixo
	10/2010
	12/11/2010
	805740
	025089/000000159786
	4.500,00

	Piso básico fixo
	11/2010
	30/12/2010
	806650
	025089/000000159786
	4.500,00

	Índice de gestão descentralizada -IGDBF
	01/2010
	29/03/2010
	801283
	025089/000000144339
	2.244,60

	Índice de gestão descentralizada - IGDBF
	02/2010
	26/04/2010
	802142
	025089/000000144339
	2.270,40

	Índice de gestão descentralizada - IGDBF
	03/2010
	07/05/2010
	802308
	025089/000000144339
	2.270,40

	Índice de gestão descentralizada - IGDBF
	04/2010
	17/06/2010
	802972
	025089/000000144339
	2.270,40

	Índice de gestão descentralizada - IGDBF
	05/2010
	12/07/2010
	804230
	025089/000000144339
	2.270,40

	Índice de gestão descentralizada - IGDBF
	06/2010
	23/09/2010
	805263
	025089/000000144339
	2.270,40

	Índice de gestão descentralizada - IGDBF
	07/2010
	30/09/2010
	805282
	025089/000000144339
	2.270,40

	Índice de gestão descentralizada - IGDBF
	08/2010
	10/11/2010
	805709
	025089/000000144339
	2.270,40

	Índice de gestão descentralizada - IGDBF
	09/2010
	10/11/2010
	805682
	025089/000000144339
	2.270,40

	Índice de gestão descentralizada - IGDBF
	10/2010
	31/12/2010
	806691
	025089/000000144339
	889,20

	Total
					107.859,50

Fonte: Adaptação de telas do Sistema Único de Assistência Social (Rede SUAS) - Peça 43
A referida tabela também pode ser visualizada de forma sintética, por Grupo/Piso:
	Grupo/Piso
	Total Líquido

	1. PSE
	29.000,00

	1.1 Piso Variável de Media Complexidade - PETI
	29.000,00

	2. PSB
	57.562,50

	2.1 Projovem Adolescente-PBV I
	12.562,50

	2.2 Piso Básico Fixo
	45.000,00

	3. GESTÃO
	21.297,00

	3.1 Índice de Gestão Descentralizada - IGDBF
	21.297,00

	Total
	R$ 107.859,50

As despesas impugnadas foram baseadas na Nota Técnica 7794/2014-DEFNAS, de 26/8/2014 (peça 2, p. 26-28) . Contudo, tendo em vista que o programa relacionado à Gestão (Índice de Gestão Descentralizada - IGDBF) , os quais somam o valor de R$ 21.297,00, não são de competência da FNAS, tem-se que o valor que precisa ser comprovado em prestação de contas, exercício 2010, alcançou o montante R$ 86.562,50, recebidos, respectivamente, por meio das contas: C/C 16.674-X (R$ 29.000,00) , C/C 18.345-8 (R$ 12.562,50) e C/C 15.978-6 (R$ 45.000,00) .
Conforme se observa do art. 6º, § 3º, da Portaria MDS 625/2010, o parecer do Conselho de Assistência Social (CMAS) quanto às informações lançadas pelo gestor no SUAS é essencial para a regularidade da prestação de contas. 
A recorrente traz, em sede de razões recursais, o parecer do Conselho Municipal de Assistência Social (peça 35, p. 82-86) , que aprova, em 22/09/2011, as mesmas contas julgadas irregulares pela decisão combatida, Acórdão 10322/2017-TCU-Segunda Câmara (peça 14) , conforme tabela-síntese abaixo.
	Execução Financeira

	1. Recursos financeiros transferidos pelo FNAS
	R$ 86.562,50

	Proteção Social Básica (PSB) - Piso Básico Fixo
	R$ 57.562,50

	Proteção Social Especial (PSE) - Piso Variável de Média Complexidade
	R$ 29.000,00

	2. Recursos financeiros gastos no âmbito do SUAS
	R$ 86.562,50

	Proteção Social Básica (PSB) - Piso Básico Fixo
	R$ 57.562,50

	Proteção Social Especial (PSE) - Piso Variável de Média Complexidade
	R$ 29.000,00

	3. Saldo financeiro apurado no exercício
	
	Proteção Social Básica (PSB) - Piso Básico Fixo
	R$ 147,75

	Proteção Social Especial (PSE) - Piso Variável de Média Complexidade
	R$ 1.071,74

	Obs: há ressalva no documento registrando que a análise se refere apenas aos pisos: Piso Básico Fixo e Piso Variável de Média Complexidade

Fonte: Parecer CMAS (peça 35, p. 82-86) 
Cumpre ressaltar que, além da aprovação das despesas por meio do parecer do CMAS, a prestação de contas deve possuir os documentos comprobatórios das despesas a fim de possibilitar o estabelecimento do nexo causal entre os recursos recebidos, aprovados e as despesas realizadas.
Tendo em vista que a recorrente apresenta documentação complementar, no intuito de estabelecer conexão entre os recursos recebidos e as despesas apresentadas (nexo causal) , a análise terá como ponto de partida os extratos bancários.
Ainda, para fins de batimento e conexão analítica, tem-se por relevante a apresentação dos valores transferidos por Grupo/Piso e respectiva conta-corrente específica, conforme tabela abaixo.
	Agência/Conta
	Valor total transferido
	Grupo/Piso

	Ag 025089 - C/C 16.674-X
	R$ 29.000,00
	1.1 Piso Variável de Média Complexidade - PETI

	Ag 025089 - C/C 18.345-8
	R$ 12.562,50
	2.1 Projovem Adolescente-PBV I

	Ag 025089 - C/C 15.978-6
	R$ 45.000,00
	2.2 Piso Básico Fixo

	Total
	R$ 86.562,50
	
Assim, examinar-se-á incialmente os extratos bancários apresentados, considerando sua movimentação e respectivos documentos comprobatórios de despesa, conforme tabelas abaixo organizadas.
Tabela - Extrato Bancário - Agência 2.508-9 - C/C 16.674-X
	Posição
	Saldo R$
	Créditos R$
	Débitos R$
	Disponível R$
	Localização
	Docs comprobatórios

	Janeiro/2010
	0,00
	2.500,00
2.500,00
	0,00
	5.000,00
	peça 36, p. 10
	
	Fevereiro/2010
	5.000,00
	0,00
	3.205,62
	1.794,38
	peça 36, p. 11
	peça 36, p. 13-21

	Março/2010
	1.794,38
	2.500,00
2.500,00
	1.876,82
	4.417,58
	peça 36, p. 23
	peça 36, p. 24-32

	Abril/2010
	4.417,58
	2.000,00
	1.064,58
152,00
426,00
	4.775,00
	peça 36, p. 33
	peça 36, p. 34-46

	Maio/2010
	4.775,00
	2.000,00
	469,20
469,20
469,20
469,20
152,00
1.407,60
	3.338,60
	peça 36, p. 47
	peça 36, p. 48-63

	Junho/2010
	3.338,60
	2.000,00
	475,00
955,50
2.855,59
	1.052,51
	peça 36, p. 64
	peça 36, p. 65-74

	Julho/2010
	1.052,51
	2.000,00
	2.900,00
	 152,51
	peça 36, p. 75
	Não localizado

	Agosto/2010
	152,51
	2.152,51
	1.159,53
992,18
	 0,80
	peça 36, p. 77
	peça 36, p. 78-82

	Setembro/2010
	0,80
	3.000,00
	1.800,00
	1.200,80
	peça 36, p. 83
	Não localizado

	Outubro/2010
	1.200,80
	3.000,00
	1.159,53
1.850,00
	1.191,27
	peça 36, p. 84
	Não localizado

	Novembro/2010
	1.191,27
	3.000,00
	1.960,00
	2.231,27
	peça 36, p. 85
	peça 36, p. 86-90

	Dezembro/2010
	2.231,27
	R$ 0,00
	1.159,53
	1.071,74
	peça 36, p. 91
	peça 36, p. 92-95

	Totais
	29.152,51
	27.428,28
			
Sobre as despesas realizadas com os recursos recebidos na C/C 16.674-X, considerando os documentos dos autos, no período de janeiro a dezembro de 2010, tem-se que entraram (crédito) R$ 29.152,51 e houve despesas no montante de R$ 27.428,28, sendo que houve comprovação de R$ 18.726,57. Não houve comprovação dos valores de R$ 2.900,00 (julho) , R$ 992,18 (agosto) , R$ 1.800,00 (setembro) , R$ 1.159,53 (outubro) e R$ 1.850,00 (outubro) .
Resta consignar que os cheques anexados aos autos (peça 35, p. 2-81) , embora comprovem a realização da despesa (que já consta no próprio extrato bancário) , não comprovam necessariamente sua regularidade, ante a necessidade de compatibilização com as respectivas notas fiscais. Nesse sentido, Acórdão 6173/2011-TCU-Primeira Câmara, de relatoria do Ministro José Múcio Monteiro.
Tabela - Extrato Bancário - Agência 2.508-9 - C/C 18.345-8
	Posição
	Saldo R$ 
	Créditos R$
	Débitos R$
	Disponível R$
	Localização
	Docs comprobatórios

	Janeiro/2010
	Não localizado
	-

	Fevereiro/2010
	Não localizado
	-

	Março/2010
	Não localizado
	-

	Abril/2010
	Não localizado
	-

	Maio/2010
	Não localizado
	-

	Junho/2010
	Não localizado
	-

	Julho/2010
	Não localizado
	-

	Agosto/2010
	2.512,50
	Conta não foi movimentada
	2.512,50
	peça 35, p. 105
	-

	Setembro/2010
	2.512,50
	2.512,50
	 0,00
	5.025,00
	peça 35, p. 106
	-

	Outubro/2010
	5.025,00
	2.512,50
	 0,00
	7.537,50
	peça 35, p. 107
	-

	Novembro/2010
	7.537,50
	 0,00
	2.500,00
	5.037,50
	peça 35, p. 108
	peça 35, p. 109-112

	Dezembro/2010
	5.037,50
	2.512,50
	3.000,00
1.176,37
	3.373,63
	peça 35, p. 92
	peça 35, p. 93-104

	Totais
	7.537,50
	6.676,37
			
Sobre as despesas realizadas com os recursos recebidos na C/C 18.345-8, considerando os documentos dos autos, no período de janeiro a dezembro de 2010, tem-se que entraram (crédito) R$ R$ 7.537,20 e houve despesas no montante de R$ 6.676,37, sendo que houve comprovação de mesmo montante.
Cabe frisar que a ausência de extratos bancários impossibilita o estabelecimento de nexo de causalidade entre as despesas supostamente efetuadas e os recursos federais repassados. Nesse diapasão, Acórdão 140/2008-TCU-Segunda Câmara (Ubiratan Aguiar) , 514/2007-TCU-1ª Câmara (Marcos Bemquerer) , 774/2012-TCU-1ª Câmara (Weder de Oliveira) , 7.144/2014-TCU-1ª Câmara (José Múcio Monteiro) .
Tabela - Extrato Bancário - Agência 2.508-9 - C/C 15.978-6
	Posição
	Saldo R$
	Créditos R$
	Débitos R$
	Disponível R$
	Localização
	Docs comprobatórios

	Janeiro/2010
	986,73
	4.500,00
	2.942,00
1.940,00
300,00
	304,73
	peça 35, p. 125
	peça 35, p. 126-142

	Fevereiro/2010
	304,73
		300,00
	4,73
	peça 35, p. 143
	peça 35, p. 144-154

	Março/2010
	Não localizado
	
	Abril/2010
	0,73
	4.500,00
	1.319,50
1.319,50
	1.861,73
	peça 35, p. 155
	peça 35, p. 156-161

	Maio/2010
	1.861,73
	4.500,00
	708,40
4.083,40
	1.569,93
	peça 35, p. 162
	peça 35, p. 163-174

	Junho/2010
	1.569,93
	4.500,00
	4.083,40
	1.986,53
	peça 35, p. 175
	Não localizado

	Julho/2010
	1.986,53
	4.500,00
	1.337,64
360,00
4.500,00
	288,89
	peça 35, p. 176
	peça 35, p. 177-191

	Agosto/2010
	288,89
	4.500,00
	288,89
4.500,00
	0,00
	peça 35, p. 192
	Não localizado

	Setembro/2010
	0,00
	4.500,00
	3.800,00
	700,00
	peça 35, p. 193
	Não localizado

	Outubro/2010
	700,00
	4.500,00
	4.400,00
	800,00
	peça 35, p. 194
	Não localizado

	Novembro/2010
	800,00
	4.500,00
	798,00
3.800,00
	702,00
	peça 35, p. 195
	Não localizado

	Dezembro/2010
	702,00
	0,00
	350,00
204,25
	147,75
	peça 35, p. 201
	peça 35, p. 202-215

	Totais
	40.500,00
	41.334,98
			
Sobre as despesas realizadas com os recursos recebidos na C/C 15.978-6, considerando os documentos dos autos, no período de janeiro a dezembro de 2010, tem-se que entraram (crédito) R$ 40.500,0 e houve despesas no montante de R$ 41.334,98, sendo que houve comprovação de R$ 15.164,69. Não houve comprovação dos valores de R$ 4.083,40 (junho) , R$ 4.500,00 (julho) , R$ 288,89 (agosto) , R$ 4.500,00 (agosto) , R$ 3.800 (setembro) , R$ 4.400,00 (outubro) , R$ 798,00 (novembro) e R$ 3.800,00 (novembro) .
Resta consignar que os cheques anexados aos autos (peça 35, p. 2-81) , embora comprovem a realização da despesa (que já consta no próprio extrato bancário) , não comprovam necessariamente sua regularidade, ante a necessidade de compatibilização com as respectivas notas fiscais. Nesse sentido, Acórdão 6173/2011-TCU-Primeira Câmara, de relatoria do Ministro José Múcio Monteiro.
Concluído os exames, constatou-se que, a despeito de o Conselho Municipal de Assistência Social (peças 35, p. 82-86) aprovar R$ 86.562,50 referente aos recursos repassados/recebidos/gastos no exercício de 2010, relativamente ao débito imputado por meio do Acórdão 10322/2017-TCU-Segunda Câmara (peça 14) , no valor de R$ 57.562,50, comprovou-se por documentos fiscais a liquidação formal de apenas R$ 21.840,86.
Assim, conforme tabela-síntese abaixo, restou comprovar R$ 45.994,87.
	Agência/Conta
	Valor total transferido
	Despesas comprovadas (com análise de nexo) 

	Ag 025089 - C/C 16.674-X
	R$ 29.000,00
	R$ 18.726,57

	Ag 025089 - C/C 18.345-8
	R$ 12.562,50
	R$ 6.676,37

	Ag 025089 - C/C 15.978-6
	R$ 45.000,00
	R$ 15.164,69

	Total
	R$ 86.562,50 (100%) 
	R$ 40.567,63 (47%) 

	Montante não comprovado
	R$ 45.994,87 (53%) 

Ainda nessa linha, em relação ao valor não comprovado, não houve apresentação de documentação comprobatória apta a verificar a regularidade dos atos praticados e a prestação eficiente dos serviços socioassistenciais, ou seja, informações e provas acerca do cumprimento das finalidades dos repasses, da execução dos serviços socioassistenciais e demais ações constantes nos respectivos Planos de Ação.
Em outras palavras, há ausência de documentação complementar comprobatória do nexo de causalidade entre os demais recursos da União transferidos e as despesas realizadas no âmbito da Assistência Social. Nesse contexto, é oportuno destacar entendimento que abordou sobre o tema:
A apresentação para o TCU, em tomada de contas especial, de parecer do Conselho Municipal de Assistência Social acerca da regularidade das contas relativas a recursos repassados pelo Fundo Nacional de Assistência Social - FNAS, desprovida de documentação adicional a demonstrar o nexo de causalidade entre os recursos da União transferidos e as despesas realizadas, por si só, não garante a demonstração da regular aplicação dos recursos. (Acórdão 10089/2018-TCU-Primeira Câmara, relator Ministro Vital do Rêgo) 
Frisa-se ainda que o recorrente foi citado (peça 7) pela omissão no dever de prestar contas, estando obrigado, dessa maneira, a trazer tanto os elementos comprobatórios da execução física como da execução financeira dos programas.
Assim, tendo em vista a incompletude das informações fiscais, a falta de documentação comprobatória complementar comprovando o nexo causal dos recursos recebidos com as despesas realizadas, as declarações de terceiros (Parecer do CMAS) , isoladamente, passam a ter baixa força probatória, provando apenas a existência da declaração e dos gastos, mas não provando o fato declarado (prestação de contas e aprovação da mesma, de forma boa e regular) .
Pelo exposto, entende-se pelo acolhimento parcial das razões recursais apresentadas, no sentido de se considerar comprovados apenas R$ 40.567,63 (47%) dos R$ 86.562,50 (recursos federais recebidos) .
CONCLUSÃO
Em face da análise das razões recursais apresentadas, concluiu-se que:
	a) não ocorreu a prescrição da pretensão punitiva do TCU. O termo inicial (a quo) para a contagem do prazo da prescrição da pretensão punitiva do TCU foi o ano de 2011. Assim, considerando que a ordem para a citação foi dada em 2017, não transcorreu o prazo decenal (10 anos) . Portanto, in casu, conforme a jurisprudência desta Corte de Contas Federal, não houve a prescrição da pretensão punitiva da penalidade de multa. Relativamente ao débito apurado, este não possui caráter punitivo, possuindo, essencialmente, natureza jurídica de reparação civil pelo prejuízo causado ao erário, não sendo alcançado pelo instituto da prescrição. Portanto, é imprescritível, por força do art. 37, § 5º, da Constituição Federal de 1988 e da Súmula TCU 282.
	b) não obstante a apresentação de declarações de terceiros a favor da prestação de contas integral e da aprovação da mesma, por parte do Conselho de Assistência Social, a incompletude das informações fiscais apresentadas permite inferir que apenas R$ 40.567,63 (47%)  podem ser aprovados, restando a comprovar ainda R$ 45.994,87 (53%) .
V - PROPOSTA DE ENCAMINHAMENTO
Ante o exposto, submetem-se os autos à consideração superior, propondo-se, com fundamento no art. 35 da Lei 8.443/1992:
	I - conhecer do recurso de revisão interposto pelo Sra. Luzinectt Teixeira Lopes contra o Acórdão 10322/2017-TCU-Segunda Câmara, e, no mérito, dar-lhe provimento parcial, a fim de reduzir o débito imputado pelo subitem 9.1 do aresto recorrido, considerando a retificação analisada nos itens 34-42 desta instrução, na seguinte forma:
	I.1) R$ 40.567,63 (47%) , descontando este valor inicialmente das parcelas com datas de origem mais antigas, em benefício do recorrente; e
I.2) reduzir proporcionalmente a multa aplicada ao recorrente;
	II - 	dar ciência da deliberação ao recorrente, ao órgão concedente dos recursos e à Procuradoria da República no Estado da Paraíba [cf. item 9.6 do acórdão recorrido]."
É o relatório.

não há.

Procuradora-geral Cristina Machado da Costa e Silva.

TOMADA DE CONTAS ESPECIAL. OMISSÃO NO DEVER DE PRESTAR CONTAS. AUSÊNCIA DE COMPROVAÇÃO DA REGULAR APLICAÇÃO DOS RECURSOS. CONTAS IRREGULARES, COM DÉBITO E MULTA. RECURSO DE REVISÃO. CONHECIDO. COMPROVAÇÃO PARCIAL DA REGULARIDADE DAS DESPESAS REALIZADAS COM OS RECURSOS FEDERAIS RECEBIDOS. NEXO DE CAUSALIDADE PARCIALMENTE ESTABELECIDO. PROVIMENTO PARCIAL. DÉBITO REMANESCENTE. REDUÇÃO DA MULTA PROPORCIONAL À REDUÇÃO DO DÉBITO.

TOMADA DE CONTAS ESPECIAL (TCE)

Secretaria de Recursos (Serur).

Presentes os requisitos de admissibilidade dos artigos 32, inciso III, e 35, inciso III, da Lei 8.443/1992, conheço do recurso de revisão interposto por Luzinectt Teixeira Lopes contra o Acórdão 10322/2017-TCU-Segunda Câmara, que, entre outros pontos, julgou irregulares as contas especiais da recorrente, com condenação ao pagamento de débito original de R$ 86.562,50 e aplicação de multa de R$ 13.000,00. 
2.	A tomada de contas especial foi instaurada em razão da omissão no dever de prestar contas dos recursos repassados em 2010 ao município de Barra de São Miguel/PB, na modalidade fundo a fundo, à conta do Programa Social Especial (PSE) e Proteção Social Básica (PSB) .
3.	Em sua peça recursal a recorrente apresentou novos elementos, que supririam a prestação de contas faltante, os quais incluem empenhos, notas fiscais, extratos bancários, microfílmagens de cheques, juntamente com o parecer e resolução do Conselho Municipal de Assistência Social - CMAS que aprovou o Demonstrativo Sintético Físico-Financeiro apresentado pelo órgão gestor municipal da assistência social.
4.	A Secretaria de Recursos - Serur examinou os documentos trazidos pela alegante e concluiu que, a despeito da aprovação das contas pelo CMAS, não foi comprovada a regularidade no uso dos recursos integralmente, pois a incompletude das informações fiscais apresentadas permitiu inferir que apenas R$ 40.567,63 (47%) poderiam ser aprovados, restando a comprovar ainda R$ 45.994,87 (53%) ; logo, o recurso poderia ser provido apenas em parte, para reduzir o valor do débito inicialmente imputado.
5.	No tocante à prescrição da pretensão punitiva, a unidade técnica se posicionou no sentido de ratificar a possibilidade de aplicar sanção aos atos tidos por irregulares, em virtude de o prazo entre o fato punível e a citação ter transcorrido dentro do período de dez anos, nos termos indicados no art. 205 do Código Civil e na jurisprudência pacífica desta Casa. 
6.	O Ministério Público junto ao TCU - MPTCU acompanhou a proposta da unidade instrutiva. 
7.	Coloco-me de acordo com as análises e conclusões da Serur e do Parquet, e as adoto como minhas razões de decidir, sem prejuízo das considerações que passo a destacar.
8.	Conforme se verifica no relatório que precede este voto, a partir da documentação acostada pela recorrente, a unidade técnica elaborou tabelas em que foram organizadas as movimentações das contas bancárias utilizadas na execução dos programas em exame, demonstrando os valores creditados, debitados, saldos, além de relacioná-los às despesas documentalmente comprovadas. Para calcular o valor do débito foi considerado o valor total transferido e subtraídas as quantias para as quais havia documentação correspondente, o que resultou no montante de R$ 45.994,87.
9.	Vê-se, portanto, que se configurou a hipótese do art. 35, inciso III, da Lei 8.443/1992, dada a presença de novos documentos capazes de comprovar a aplicação regular de parte dos recursos recebidos, de modo que o débito então imputado poderá ser reduzido em seu valor original, em valor equivalente ao das despesas comprovadas.
10.	No tocante ao valor da multa, a Serur propôs redução proporcional à diminuição do débito. A multa prevista no art. 57 da mesma lei poderá corresponder até a cem por cento do valor atualizado do dano causado. A condenação ora recorrida estabeleceu a multa de R$ 13.000,00, correspondente a 7,67% do valor atualizado. A considerar o valor do débito recalculado, mantida a mesma proporção, a multa passaria a R$ 5.873,65 e poderá ser arredondada para R$ 5.800,00.
11.	Na peça recursal a responsável se limitou a encaminhar a documentação relacionada às despesas, sem apresentar qualquer razão para não ter prestado contas de forma tempestiva, nem mesmo por não fazê-lo quando cientificada em diversas oportunidades, tanto pelo órgão repassador quanto pelo TCU no curso deste processo. Quando enfim se pronunciou, somente o fez quando as consequências da falta se concretizaram na condenação objeto do acórdão recorrido. Tal conduta aponta que o dever de prestar contas a que estava obrigada como gestora não foi devidamente respeitado. Desse modo, a redução da sanção limitar-se-á à proporcionalidade ao valor do débito, não havendo outros elementos atenuantes com potencial impacto no valor da multa. 
12.	Assim, em consonância com as propostas da Serur, ratificadas pelo MPTCU, concluo pelo provimento parcial do recurso em tela.
Ante o exposto, voto por que seja adotada a minuta de acórdão que submeto à apreciação deste Colegiado.
TCU, Sala das Sessões Ministro Luciano Brandão Alves de Souza, em 11 de setembro de 2019.
ANA ARRAES 
Relatora